臺灣士林地方法院民事判決　　　　　　　99年度簡上字第95號
上　訴　人　陳凱明
訴訟代理人　羅聖乾律師
被 上訴 人　李禎祥
訴訟代理人　謝宜庭律師
上列當事人間確認本票債權不存在事件，上訴人對於民國99年4
月30日本院士林簡易庭99年度士簡字第83號第一審判決提起上訴
，本院管轄之第二審合議庭於100 年5 月19日言詞辯論終結，判
決如下：
    主  文
上訴駁回。
第二審訴訟費用由上訴人負擔。
    事實及理由
一、上訴人主張︰上訴人於民國95年1 月3 日向被上訴人借款新
    臺幣（下同）130 萬元，經被上訴人要求開立附表編號4 未
    載發票日及到期日之本票交付被上訴人，擔保130 萬元借款
    本金及利息之償還。上訴人又於95年8 月1 日再向被上訴人
    借款160 萬元，經被上訴人要求開立附表編號2 未載發票日
    及到期日之本票交付被上訴人，擔保160 萬元借款本金及利
    息之償還。嗣上訴人於95年12月4 日向被上訴人借款133 萬
    元，被上訴人乃要求上訴人開立附表編號3 所示未載發票日
    及到期日之本票予被上訴人，擔保133 萬元借款本金及利息
    之償還。上開本票上訴人均授權倘被上訴人於上訴人違約未
    如期清償本息時，填載發票日以聲請強制執行。嗣96年12月
    31日兩造進行會帳，結果上開3 筆借款，及上訴人另於95年
    6 月30日、94年11月2 日分別向被上訴人借款之98萬元、18
    萬元及27萬元，上訴人業已清償本息923 萬5,000 元，尚欠
    本息106 萬5,000 元。被上訴人乃表示：為擔保尚欠之106
    萬5,000 元本息，及上訴人再於96年10月3 日向被上訴人借
    款之84萬元，皆轉由以如附表編號3 所示之本票為擔保，但
    未將附表編號4 、2 所示本票返還上訴人。嗣上訴人又於97
    年1 月間向被上訴人借款700 萬元，並要求上訴人簽發如附
    表編號1 所示未載發票日及到期日之本票予被上訴人，亦授
    權如上訴人違約未清償本息時，由被上訴人填載發票日以聲
    請強制執行，以擔保此借款本金及利息之償還。上開附表編
    號1 、3 所示本票所擔保之借款本息共計1,100 萬元，上訴
    人已於97年2 月1 日起至98年12月1 日止，合計清償1,461
    萬元而清償完畢，附表所示之本票之債權均不存在，被上訴
    人無自行填載發票日及到期日之權利。詎被上訴人竟違反上
    開授權，自行填載發票日及到期日，向法院聲請裁定准予強
    制執行獲准，已危害上訴人權益。為此，爰於原審起訴請求
    確認如附表所示本票債權不存在，經原審判決駁回，乃提起
    上訴，於本院聲明：(一)原判決廢棄。(二)確認被上訴人執有如
    附表所示之本票債權不存在。
二、被上訴人則以︰上訴人自94年11月2 日起至98年4 月間陸續
    簽發本票向被上訴人借款及還款，中間曾經數度換票，至98
    年4 月2 日本金已累計達1,400 萬元，利息則有150 萬元，
    上訴人乃交付附表編號1 之本票予被上訴人，並取回同額之
    本票1 張。嗣於98年4 月30日又因本票到期，再簽發附表編
    號2 之本票予被上訴人進行交換。另於98年5 月2 日另簽發
    附表編號4 之本票以擔保97年底至98年12月31日1 年期間之
    利息。嗣於98年5 月20日因本票到期，再簽發附表編號3 之
    本票予被上訴人進行交換。上開本票雖未載發票日及到期日
    ，但均經被上訴人授權被上訴人於上訴人違約未如期清償本
    息時，填載發票日。而上開借款及利息，經被上訴人向上訴
    人催討，上訴人迄未清償，依約定被上訴人有權填載本票發
    票日聲請強制執行等語置辯，故聲明：駁回上訴。
三、本院之判斷︰
  (一)按票據法第11條第1 項雖規定：欠缺本法所規定票據上應記
    載事項之一者，其票據無效。但本法別有規定者，不在此限
    。又依同法第120 條第1 項第6 款規定，發票年、月、日為
    本票絕對應記載事項。故簽發本票而未記載發票年、月、日
    者，依上開規定，尚不能認有發票之效力。然發票人非不得
    授權他人填載票據上絕對應記載事項，是本票原欠缺發票日
    記載，嗣經執票人依發票人之授權填載，即原絕對應記載事
    項之欠缺，即不存在，而為有效本票。
  (二)查系爭本票均由上訴人簽名，發票日及到期日則皆由被上訴
    人填寫，此為兩造所不爭執（見本院卷第148 頁），堪信為
    真。而上訴人自承其曾授權被上訴人於其違約未清償系爭本
    票所擔保之借款本息時，在系爭本票上填載發票日等語。被
    上訴人亦稱：上訴人未依約清償系爭本票所擔保之本息，其
    有權填載發票日等語，足認上訴人確有授權被上訴人於其未
    依約清償本票所擔保之借款本息時，在系爭本票上填載發票
    日。
  (三)被上訴人是否依上訴人之授權在系爭本票上填載發票日，攸
    關系爭本票是否為有效票據？茲上訴人上開授權，是以上訴
    人未依約清償系爭本票所擔保之本息為條件，是本件首應釐
    清者，即為上訴人是否已依約清償系爭本票所擔保之本息？
  (四)上訴人未依約清償系爭本票所擔保之本息：
    １按當事人主張有利於己之事實者，就其事實有舉證之責任
      ，民事訴訟法第277 條定有明文。故借用人主張借款屆期
      已為清償，對此有利於己之事實，有舉證之責。而因金錢
      交付或匯兌之原因不一而足，借用人主張借款業已清償，
      必須其主張之清償給付與主張消滅之借貸關係相當，否則
      不能遽信已為該借貸債務之清償。若顯不相當，足認非用
      於清償主張消滅之借貸關係，應可推認雙方必另有其他債
      權債務關係存在。遇此，即不必再令貸與人就該筆給付係
      清償另筆債務舉證證明。又民法第308 條第1 項規定：「
      債之全部消滅者，債務人得請求返還或塗銷負債之字據，
      其僅一部消滅或負債字據上載有債權人他項權利者，債務
      人得請求將消滅事由，記入字據。」雖然負債字據之返還
      或塗銷，不過為證明債之消滅之證據方法，並非債之消滅
      要件，債已清償者，不得因負債字據未經返還或塗銷，即
      謂其債尚未消滅。惟依民法第325 條第3 項規定「債權證
      書已返還者，推定其債之關係消滅。」是債權人若未返還
      債權證書，債務人自應就債之關係消滅另負舉證責任。尤
      以票據乃無因證券，票據執票人得不明示其原因所在而主
      張享有證券上之權利，其流通性較諸一般債權證書或負債
      字據更強，票據債務人於票據債權人受領給付後，應即要
      求債權人繳回，俾使票據關係消滅或得向前手再為追索（
      此即票據具有「繳回證券」之性質，票據法第74條、第
      124 條、第144 條參照）。故票據債務人主張清償而未要
      求原票據執票人繳回票據者，更應就債權債務關係消滅之
      事實，負舉證責任。
    ２上訴人主張其自95年起至97年1 月間，為供擔保向被上訴
      人之借款，共開立5 張未載發票日之本票交付被上訴人收
      執，面額分別為150 萬元（附表編號4 ）、280 萬元（票
      號：CH573263）、300 萬元（附表編號2 ）、300 萬元（
      附表編號3 ）及800 萬元（附表編號1 ），而前開擔保之
      借款均已清償云云，為被上訴人所否認，辯稱上訴人系爭
      本票係上訴人陸續向被上訴人借款，至98年4 月2 日本金
      已累計達1,400 萬元，利息則有150 萬元，乃重新簽發系
      爭本票與前已到期之本票進行換票，至上訴人提出之證物
      二匯款單、存款憑條及支票存根，係「被上訴人自94年12
      月30日起委託上訴人由其戶頭操作期貨之金額，每月月底
      ，由上訴人以現金或轉帳方式將暫放其戶頭之資金存入被
      上訴人指定帳戶，其後次月初再由被上訴人以現金交付其
      存入其戶頭操作」等語，藉此否認上訴人清償之主張。揆
      諸前述說明，應由上訴人證明其所為清償給付與系爭本票
      所擔保之借貸關係相當。
    ３上訴人主張其清償系爭本票所擔保之借款本息，乃係援引
      被上訴人提出之資金往來明細（見本院卷第108 頁至第
      110 頁），借以為說明之主軸，並主張期貨操作金額欄總
      計2,008 萬元，經扣除97年7 月4 日所列之60萬元後，均
      係用於清償系爭本票所擔保之借款，加計還款金額欄376
      萬5,000 元，及96年1 月3 日交付之2 萬元及1 萬5,000
      元、96年3 月30日之1 萬元，自94年12月3 日起至98年12
      月1 日共清償被上訴人2,329 萬元（見本院卷第123 頁、
      第157 頁），惟查：
      1.上訴人主張之本票簽發原因及過程不實，其進而據以主
        張系爭本票擔保之借款本息，均已清償，並非可採：
        上訴人就借款及簽發系爭本票之過程於起訴狀中載述
          ：伊自95年間起，即數度向被上訴人借款，頭次借款
          130 萬元，約定利息20萬元，原則上自借款日後1 個
          月起，按月分12期清償本息，並由伊開立附表編號4
          本息金額共計150 萬元之本票交付被上訴人收執供擔
          保。嗣伊即按期繳付頭次借款之本息，然於頭次借款
          尚未全部清償前，又向被上訴人借款，斯時即將頭次
          借款之餘額加計第2 次借款之金額連同利息共計280
          萬元，再重新分12期清償，上訴人即再開立另紙本息
          金額共計280 萬元之本票交付被上訴人收執供擔保之
          用；另自96年1 月底起至97年12月底止，伊又分3 次
          向被上訴人借款，第1 次借款250 萬元，利息50萬元
          ，而在第1 次借款尚未清償完畢前，再為第2 次借款
          ，加計第1 次借款之餘額合計亦為250 萬元，利息同
          係50萬元，第3 次則另借700 萬元，利息為100 萬元
          ，上開3 次借款，均援依往例，由上訴人分別開立均
          未記載發票日之票面金額為本息總和之300 萬元如附
          表編號2 、3 之本票2 紙及800 萬元如附表編號1 之
          本票1 紙交付被上訴人收執供擔保之用云云。
        惟上訴人就借款及簽發系爭本票之過程於99年10月19
          日民事爭點整理狀則改稱：伊於94年11月2 日分別向
          被上訴人借貸18萬元及27萬元，未開立本票擔保。嗣
          於95年1 月3 日向被上訴人借款130 萬元，經被上訴
          人要求開立附表編號4 未載發票日及到期日之本票交
          付被上訴人，擔保130 萬元借款本金及利息之償還。
          上訴人另於95年6 月30日向被上訴人借款98萬元，經
          被上訴人要求加計94年11月2 日之借款18萬元及27萬
          元以及利息，開立面額280 萬元之本票擔保（票號CH
          573263）。後來上訴人又於95年8 月1 日再向被上訴
          人借款160 萬元，經被上訴人要求開立附表編號2 未
          載發票日及到期日之本票交付被上訴人，擔保160 萬
          元借款本金及利息之償還。嗣上訴人於95年12月4 日
          向被上訴人借款133 萬元，被上訴人乃要求上訴人開
          立附表編號3 所示未載發票日及到期日之本票予被上
          訴人，擔保133 萬元借款本金及利息之償還。嗣96年
          12月31日兩造進行會帳，結果上開3 筆借款，及上訴
          人另於95年6 月30日、94年11月2 日分別向被上訴人
          借款之98萬元、18萬元及27萬元，上訴人業已清償本
          息92 3萬5,000 元，尚欠本息106 萬5,000 元。被上
          訴人乃表示：為擔保尚欠之106 萬5,000 元本息，及
          上訴人再於96年10月3 日向被上訴人借款之84萬元，
          皆轉由以如附表編號3 所示之本票為擔保，但未將附
          表編號4 、2 所示本票返還上訴人。嗣上訴人又於97
          年1 月間向被上訴人借款700 萬元，並要求上訴人簽
          發如附表編號1 所示未載發票日及到期日之本票予被
          上訴人云云。
        比對上訴人就借款及簽發本票之過程，前後所述南轅
          北轍。上訴人起訴時主張之情節，有關附表編號4 所
          示150 萬元本票擔保而未清償之借款，既已併入280
          萬元借款中，何以未請求被上訴人返還本票，即再簽
          發另紙280 萬元本票交付被上訴人收執？上訴人無法
          自圓其說。有關附表編號2 、3 之300 萬元本票，既
          先就借款本息合計300 萬元簽發為擔保，則在該借款
          尚未結清前，再借款並加計前次欠款餘額及利息後合
          計仍為300 萬元，竟未以前紙未載發票日之本票續供
          擔保，亦未向被上訴人請求返還300 萬元擔保本票，
          即多此一舉，再簽發同額本票交付被上訴人收執，顯
          然違背常情，上訴人亦難合理解釋。經原審指出，上
          訴人乃更易其主張。更易後之主張，改弦易轍，足以
          消彌原審前開主要質疑，堪認上訴人因起訴時之主張
          無法取信於人，而另攀附被上訴人所提之資金往來明
          細表，就發票過程重新杜撰，否則同一發票原因過程
          ，豈有前後迥異之理？
        況且，上訴人於94年11月2 日向被上訴人借貸18萬元
          及27萬元，初未簽發本票擔保，竟於時隔年餘後之95
          年6 月30日向被上訴人借款98萬元，始再加計該18萬
          元及27萬元，而簽發本票擔保，亦與常情有違。另上
          訴人借款130 萬元，係簽發150 萬元本票供擔保。借
          款98萬元加計18萬元及27萬元合計143 萬元，則簽發
          280 萬元本票擔保。借款160 萬元又簽發300 萬元之
          本票擔保，借款133 萬元再簽發300 萬元之本票為擔
          保。積欠本息106 萬5,000 元，加計借款84萬元合計
          190 萬元5,000 元，亦以300 萬元之本票為擔保，最
          後借款700 萬元，則簽發800 萬元之本票為擔保。以
          上簽發本票行為，可謂毫無章法，無法歸納擔保之本
          票面額與所擔保之借款本息金額間之關連性，益見上
          訴人更易後之說法，係攀附被上訴人提出之資金往來
          明細而擬撰，應與事實不符。
        另依上訴人之主張，其係於95年1 月3 日簽發附表編
          號4 之本票（票號：CH573259）、於95年8 月1 日簽
          發附表編號2 之本票（票號：CH573260）、95年6 月
          30日簽發票號CH573263之本票、95年12月4 日簽發附
          表編號3 之本票（票號：CH573262）、97年1 月間簽
          發附表編號1 之本票（票號：CH573257），2 年間所
          簽發之本票票號大致連號，但於時間順序有倒錯之情
          形，亦與一般常情有違。
        綜合上述，上訴人所主張簽發本票之過程及原因，應
          與事實不符。上訴人以此為基礎，加總被上訴人提出
          之資金往來明細中還款金額，主張系爭本票擔保之借
          款及利息均已清償云云，難以憑信。
      2.上訴人就被上訴人提出之資金往來明細期貨操作金額欄
        所列匯款，應非償還系爭本票擔保之借款本息：
        上訴人自承於94年11月2 日向被上訴人借款18萬元及
          27萬元。觀諸上訴人所引據被上訴人提出之資金往來
          明細，其中上訴人於94年12月3 日匯款5 萬元予被上
          訴人，95年1 月2 日匯款5 萬元予被上訴人，此按月
          於月初匯款固定金額，此與一般還款之情節相符。
        上訴人亦自承於95年1 月3 日向被上訴人借得130 萬
          5 千元。而觀諸被上訴人提出之資金往來明細期貨操
          作金額欄，95年1 月26日分3 次各匯款予被上訴人3
          萬元合計9 萬元，翌日分2 次各匯款3 萬元予被上訴
          人合計6 萬元，95年1 月共匯款15萬元。95年2 月無
          匯款。95年3 月3 日匯款16萬元、於95年3 月31日匯
          款19萬5 千元，95年3 月共匯款35萬5 千元。95年4
          月無匯款。95年6 月僅該月2 日匯款17萬5 千元。乃
          至於其餘期貨操作金額欄與還款金額欄之金額相互搭
          配比對（見本院卷第108 頁至第110 頁），均與上開
          按月在月初匯款固定金額之模式迥異，非但金額忽高
          忽低，且時有時無，衡情難認係償還系爭本票所擔保
          之借款本息。
        比對上訴人提出之匯款單、存款憑條及支票存根，被
          上訴人於95年1 月3 日轉帳匯款130 萬5 千元予上訴
          人，上訴人卻先於前一日匯款5 萬元予被上訴人。另
          上訴人於95年8 月1 日匯款130 萬元予被上訴人，卻
          於同日接受被上訴人匯款160 萬元。被上訴人於96年
          10月3 日以支票支付84萬元予上訴人，上訴人卻於96
          年10月1 日匯款36萬元予被上訴人。凡此情形，如僅
          係借、還款，而有此相互匯兌，顯然無法解釋。但如
          採信被上訴人所辯兩造另有因期貨操作所生之匯兌等
          語，而有兩套資金往來原因，即能理解。益見上訴人
          主張上開資金往來均用於清償本票所擔保之借款，並
          非可信。
        上訴人於原審陳稱：97年1 月伊要向被上訴人借700
          萬元，……被上訴人要求伊開1 張800 萬元的本票。
          97年6 月24日40萬元、97年6 月22日50萬元、97年7
          月4 日85萬元、97年12月12日165 萬元、98年4 月3
          日49萬元、98年4 月4 日43萬元、98年6 月1 日77萬
          元，都是以現金存入伊的帳號或給伊支票，其它就沒
          有了等語（見原審卷108 頁背面）。意即上訴人於97
          年1 月簽發附表編號1 之800 萬元本票，欲向被上訴
          人借貸700 萬元，預計2 年清償。但被上訴人自97年
          6 月22日給付50萬元起，前後7 次不過總共給付509
          萬元而已。然累計上訴人提出之匯款單、存款憑條及
          支票存根，自97年2 月1 日至98年12月1 日共27筆匯
          款予被上訴人，金額達1,299 萬元。縱令如上訴人自
          承：96年10月3 日伊又向被上訴人借了84萬元的支票
          ，所以1,030 萬元到了96年12月底時還欠被上訴人10
          6 萬5 千元，再加上84萬元的支票，被上訴人以100
          萬元計算，兩項金額為206 萬5 千元，被上訴人要求
          以95年12月開的300 萬元本票做為擔保品云云（見原
          審卷108 頁背面）。則扣除前至96年底所欠金額300
          萬元，上訴人還款金額仍達999 萬元。上訴人不僅不
          在意被上訴人未完全交付700 萬元借款（尚缺近200
          萬元），甚至償還比擔保之800 萬元本票多出近200
          萬元。上訴人曾任職太平產物保險公司約27年後退休
          ，個人並有買賣股票及不動產等投資行為（見原審卷
          10 9頁），非無相當智識能力之人，倘非因其他債權
          債務關係存在而為匯兌，孰能相信？
        兩造有長期之資金往來，而系爭本票之票號相近，衡
          情被上訴人所辯兩造於資金往來經過一段時間後，雙
          方會帳，而於短期內簽立系爭本票，以擔保餘欠借款
          本息，尚屬合於常情，可以採信。而兩造既經會帳，
          亦足認系爭本票所載面額，應係依照所擔保之本息金
          額為填載，並進而可以推認系爭本票所擔保之借款均
          已交付，其利息債權亦均已發生。
        參諸上訴人所主張之簽發本票原因及過程，異於常情
          ，應屬不實，及分析兩造匯兌往來情形，難以認定上
          訴人所為之清償給付與系爭本票所擔保之借款本息相
          當等情，再審酌系爭本票之面額並非小額，上訴人如
          已經償還，卻均未要求被上訴人繳回，任由被上訴人
          執有，亦非合理。揆諸首揭說明，應認上訴人就系爭
          本票所擔保之借款本息，尚未清償無訛。
  (五)上訴人於原審自承其與被上訴人雙方約定附表編號2 、3 、
    4 及另紙280 萬元本票，應於96年12月底清償（見原審卷第
    10 8頁）。至於附表編號1 之800 萬元本票，則應於98年底
    清償等語（見原審卷第108 頁背面、第109 頁），應認系爭
    本票所擔保之借款本息，均已屆清償期無訛。又上訴人就上
    開借款本息，確未清償，已詳如前述。而上訴人曾經授權被
    上訴人於其未依約清償本票所擔保之借款本息時，在系爭本
    票上填載發票日，亦認定如前。故上訴人授權被上訴人在系
    爭本票上填載發票日之條件，已經成就。系爭本票既經被上
    訴人依上訴人之授權填載發票日，即成為有效票據，上訴人
    自應依本票文義負發票人之責任。
四、綜上所述，本件系爭本票係由上訴人簽發，原雖欠缺絕對應
    記載事項發票日之記載，惟嗣已經獲上訴人授權之被上訴人
    加以填載，而成為有效票據。而上訴人所為屆期清償之原因
    抗辯，並非可採。從而，上訴人起訴請求確認系爭本票債權
    不存在，並無理由。原審據此，駁回上訴人於原審之訴，核
    無違誤。上訴人提起上訴，猶執前詞指摘原判決不當，求為
    廢棄改判，為無理由，應予駁回。
五、本件事證已臻明確，兩造其餘訴訟資料，及攻擊、防禦方法
    ，均核與結論之判斷，不生影響，爰不一一論列，附此敘明
    。
六、據上論結，本件上訴為無理由，依民事訴訟法第436 條之1
    第3 項、第463 條、第449 條第1 項、第78條，判決如主文
    。
中    華    民    國   100    年    6     月    2     日
                  民事第二庭  審判長法  官  方彬彬
                                    法  官  蕭錫証
                                    法  官  周群翔
以上正本證明與原本無異。
如不服本判決，僅得於收受本判決正本送達後20日內，以適用法
規顯有錯誤為理由時，向本院提出上訴狀（須按他造當事人之人
數附繕本），經本院許可後方得上訴至最高法院。上訴時應提出
委任律師或具有律師資格之人之委任狀；委任有律師資格者，另
應附具律師資格證書及釋明委任人與受任人有民事訴訟法第466
條之1 第1 項但書或第2 項所定關係之釋明文書影本。若委任律
師提起上訴者，應一併繳納上訴審裁判費，否則本院得不命補正
逕行駁回上訴。
中    華    民    國   100    年    6     月    2     日
                              書記官  游育慈
附表：
┌──┬────┬────┬─────┬─────┐
│編號│ 發票日 │ 到期日 │ 票面金額 │  票  號  │
│    │        │        │（新臺幣）│          │
├──┼────┼────┼─────┼─────┤
│ 1  │98/04/02│98/12/31│  800萬元 │ CH573257 │
├──┼────┼────┼─────┼─────┤
│ 2  │98/04/30│98/12/31│  300萬元 │ CH573260 │
├──┼────┼────┼─────┼─────┤
│ 3  │98/05/20│98/12/31│  300萬元 │ CH573262 │
├──┼────┼────┼─────┼─────┤
│ 4  │98/05/25│98/12/31│  150萬元 │ CH573259 │
└──┴────┴────┴─────┴─────┘